臺灣臺北地方法院民事判決　八十九年度訴字第三七三三號
　　原　　　告　　環泥建設開發股份有限公司
　　法定代理人　　乙○○
　　　　　　　　　丙○○
　　被　　　告　　甲○○
右當事人間請求不動產所有權移轉登記等事件，本院判決如左：
    主      文
被告於原告給付新台幣陸拾陸萬捌仟元，及如附表所示利息同時，應將設定於台北市
中山區○○段○○段五三○地號土地，面積貳仟零肆拾伍平方公尺，權利範圍一萬分
之一八之地上權；暨地上建物即二九一五建號，亦即門牌號碼台北市○○區○○路一
二○巷號地下二層，所有權應有部分五十三分之一；移轉登記予原告。
訴訟費用由被告負擔。
    事      實
甲、原告方面：
一、聲明：
（一）先位聲明：被告應將設定於台北市○○區○○段二小段五三○地號土地，面積
      貳仟零肆拾伍平方公尺，權利範圍一萬分之一八之地上權；暨地上建物即二九
      一五建號，亦即門牌號碼台北市○○區○○路一二○巷號地下二層，所有權應
      有部分五十三分之一；移轉登記予原告。
（二）備位聲明：
  １、被告應給付原告新台幣（下同）捌拾捌萬元，及自起訴狀繕本送達翌日起至清
      償日止，按每日千分之一計算之滯納金。
  ２、願供擔保，請准宣告假執行。
二、陳述：
（一）先位聲明部分：被告於民國八十五年十一月十日，與原告簽定預定停車位、地
      上權買賣契約書，向原告訂購「京華ＤＣ大樓」地下第二層第八號停車位，亦
      即設定於台北市○○區○○段二小段五三○地號土地，面積貳仟零肆拾伍平方
      公尺，權利範圍一萬分之一八之地上權；暨地上建物即二九一五建號，亦即門
      牌號碼台北市○○區○○路一二○巷號地下二層，所有權應有部分五十三分之
      一；價金為壹佰玖拾伍萬元，後兩造同意變更買賣價金，為壹佰玖拾萬伍仟
      元。俟原告於八十八年間，業已興建完工，並將前述地上權、建物所有權移轉
      登記予被告，且分別以環建發文字第二九、三二號函、以及勳法字第八九○七
      四號函，通知被告繳交買賣餘款及會辦點交停車位事宜。而依前述買賣契約書
      第八條第二項、第十四條之約定，被告應依原告之通知，會同原告辦理點交停
      車位；倘被告有違約不買或違反本約任何條項內容之情事，視同被告違約，原
      告得沒收依本約總價款百分之二十計算之金額，並得解除契約。惟被告接獲前
      述通知後，即以諸多理由推諉，拒不依約會同辦理點交停車位及繳款事宜。則
      原告僅得以被告違約為由，委由陳建勳律師以八十八年七月二十八日勳法字第
      八九○八三號函，通知被告解除系爭買賣契約。是依買賣契約書第十四條第一
      項之約定，被告應將前述地上權、建物所有權移轉登記返還原告。又系爭買賣
      契約書業經原告解除，被告受有系爭移轉登記之利益，業已無法律上之原因，
      致使原告受有損害，被告亦應依民法第一百七十九條之規定，負擔返還系爭地
      上權、建物所有權移轉登記之利益。爰依預定停車位、地上權買賣契約書第十
      四條第一項之約定、民法第一百七十九條之規定，請求如原告先位聲明所示。
（二）後位聲明部分：若原告前述解除契約，為不合法，則依買賣契約書第五條第一
      項、第八條第二項之約定，被告應於原告通知繳款後，立即繳納；如有逾期繳
      納，每逾一日應加付該期款千分之一計算之滯納金。是本件買賣之總價金，原
      為壹佰玖拾伍萬元，後兩造合意更改為壹佰玖拾參萬伍仟元，被告已支付壹佰
      零伍萬伍仟元，尚積欠捌拾捌萬。爰依預定停車位、地上權買賣契約書第八條
      第二項之約定、民法第三百六十七條之規定，請求被告給付捌拾捌萬元，及自
      起訴狀繕本送達翌日起至清償日止，按每日千分之一計算之滯納金。
（三）對被告抗辯所為之陳述：
  １、被告抗辯稱兩造間之買賣契約，業經被告行使約定解除權而不存在。然被告行
      使解除權，並不合法。因原告另與被告之姊姊即訴外人王姿盈，就京華ＤＣ大
      樓一樓Ｅ號房屋和土地應有部分，以及地下二層第七號停車位，所簽定之買賣
      契約，與被告並無關聯。且原告與訴外人王姿盈另於本院八十九年度重訴字第
      一六六一號不動產所有權移轉登記事件，所為之訴訟，與被告亦無相關。被告
      以上開事件中，有關訴外人王姿盈購買上開不動產之瑕疵、鑑定報告，作為本
      件兩造間就系爭八號停車位買賣契約之抗辯，顯屬無據。況本院八十九年度重
      訴字第一六六一號不動產所有權移轉登記事件，亦已判決原告勝訴，被告執此
      抗辯，即無足採。
  ２、又被告抗辯原告有廣告不實，原告亦否認之。因被告購買之系爭八號停車位，
      原約定之貸款金額，為壹佰拾陸萬元，原告早已與萬通商業銀行議妥。惟本
      件被告選擇提前清償肆拾捌萬伍仟元，以獲取價金之折扣，有經被告親自簽名
      之回執單，得以證明，自不容被告事後翻異前詞。
三、證據：提出預定停車位、地上權買賣契約書、八十九年五月二十五日環建發文字
    第二九號函、八十九年六月十四日環建發文字三二號函、八十九年七月五日勳法
    字第八九○七四號函、八十八年七月二十八日勳法字第八九○八三號函、建物所
    有權狀、他項權利證明書、客戶付款狀況表、回執單、本院八十九年度重訴字第
    一六六一號民事判決、使用執照、內政部八十五年八月十二日台（八五）內地字
    第八五八○五三一號函公告「預售屋買賣契約書範本」各一份、掛號收件回執二
    份為證。
乙、被告方面：
一、聲明：駁回原告之訴及假執行之聲請；如受不利之判決，願預供擔保，請准免為
    假執行。
二、陳述：
（一）先位聲明部分：
  １、原告承認已收取被告繳納之停車位價金，共壹佰零伍萬伍仟元。但原告主張解
      除買賣契約，卻未回復原狀，返還價金予被告，原告之訴，顯然違背法令。因
      依民法第二百五十九條第一項第一、二款規定，契約解除時，雙方回復原狀之
      義務，由他方所受領之給付為金錢者，應附加自受領時起之利息償還之。另依
      民法第二百六十一條規定準用同法第二百六十四條之規定，因契約互負債務者
      ，於他方當事人未為對待給付前，得拒絕自己之給付。是原告主張解除契約，
      卻未返還已受領之價金及法定遲延利息，被告自得拒絕給付將系爭地上權及建
      物所有權，移轉登記予原告
  ２、又被告與被告之姊姊即訴外人王姿盈，因共同經營醫療事業，訴外人王姿盈亦
      於八十五年十一月間，向原告購買原告興建之京華ＤＣ大樓一樓Ｅ號房屋和土
      地應有部分，以及地下二層第七號停車位。房屋土地部分之買賣價金，為壹仟
      貳佰肆拾萬元；停車位部分之買賣價金，為壹佰玖拾伍萬元。而依原告之廣告
      ，該房屋土地、停車位之銀行貸款，分別為捌佰肆拾肆萬元、壹佰拾陸萬元
      。惟原告竟於八十八年五月間，突然通知訴外人王姿盈和被告，表示訴外人王
      姿盈購買之一樓Ｅ號房屋、第七號停車位，只能貸款佰伍拾捌萬元、捌拾陸
      萬元；被告購買之系爭八號停車位，亦僅能貸款捌拾陸萬元，而要求訴外人王
      姿盈與被告補足，合計達伍佰捌拾陸萬元之鉅大差額，使被告發生損害，顯已
      違反消費者保護法第二十二條所規定，企業經營者應確保廣告內容之真實，其
      對消費者所負之義務，不得低於廣告之內容。是原告違反消費者保護法第二十
      二條規定，被告得依消費者保護法第五十一條之規定，請求原告賠償壹佰玖拾
      伍萬元之賠償金。因依消費者保護法第二十二條規定：「企業經營者應確保廣
      告內容之真實，其對消費者所負之義務，不得低於廣告之內容。」同法第五十
      一條亦規定：「依本法所提之訴訟，因企業經營者之故意所致之損害，消費者
      得請求損害三倍以下之懲罰性賠償金。但因過失所致之損害，得請求損害額一
      倍以下之懲罰性賠償金。」而原告為企業經營者，未確保廣告內容之真實，突
      然將原約定之系爭房屋貸款，從捌佰肆拾肆萬元縮減為佰伍拾捌萬元；停車
      位部分，原約定各貸款壹佰拾陸萬元，卻突然縮減為捌拾陸萬元，各減少伍
      拾萬元，合計減少貸款達伍佰捌拾陸萬元。是原告顯然違反上開法令。故被告
      除可解除契約，請求返還價金外，依消費者保護法第五十一條規定，尚可請求
      原告賠償壹佰玖拾伍萬元之賠償金。
  ３、另原告興建之京華ＤＣ大樓，有嚴重之品質瑕疵。因被告於八十八年七月六日
      ，發現訴外人王姿盈購買之一樓Ｅ號房屋，屋頂有滲水及其他瑕疵，有原告之
      新建工程初驗表可證。再被告又發現訴外人王姿盈購買之一樓Ｅ號房屋，夾層
      之木板有滲水情形，屢經定期催告請求原告修繕處理。至八十九年三月十三日
      ，拖延八個月，被告與訴外人王姿盈至工地勘驗十四次之多，迄未補正瑕疵，
      有被告於八十九年四月十八日，寄發之存證信函可稽。綜上所述，均致被告與
      訴外人王姿盈長期無法使用一樓Ｅ號房屋及七號、八號停車位，錯失經營事業
      時機效用，發生重大損失。是原告違反出賣人之義務，且系爭停車位係附屬建
      物，需與主建物房屋一同登記。經被告於八十九年五月四日，發函通知被告解
      除買賣契約，請求返還已付價金及損害賠償，同時移轉登記系爭房屋，停車位
      返還，原告雙方回復原狀。可證系爭不動產之解除買賣契約，係因可歸責於原
      告之事由。而原告與訴外人王姿盈間上開房屋及停車位不動產所有權移轉登記
      事件，另由本院八十九年度重訴字第一六六一號審理中，二件情形相同，互相
      牽連。嗣本院八十九年度重訴字第一六六一號不動產移轉記事件，於九十年一
      月八日，現場勘驗上開房屋，發現天花板三處水漬及樓梯一處水漬，在上開事
      件中，本院並囑託台北市土木技師公會鑑定，經該公會提出系爭房屋滲水瑕疵
      及修繕費用鑑定之鑑定報告書。鑑定結果認為依現場勘查檢視結果，鑑定標的
      物確有平頂ＲＣ板及水平管道之木質天花板等部位，滲水痕跡目前仍在。且平
      頂ＲＣ板滲水位置，正好在二樓Ｉ、Ｊ兩戶共用管道間下面，夾在Ｉ戶浴室的
      馬桶與Ｊ戶浴室之浴缸之間，二樓以上之給水、污水排水及排氣等大小立管，
      都在這管道間下的平頂ＲＣ板內轉折，產生許多彎頭與接頭，容易因施工不慎
      造成接頭不良而漏水，須要敲開在管道間範圍下的平頂ＲＣ板，方能確定是否
      仍在漏水，並找到漏水部位。至於平頂ＲＣ板所出現的滲水痕跡，應係二樓Ｊ
      戶浴室地板落水頭周邊的縫槽防水沒有處理妥善或有裂紋，當浴室使用時地板
      水沿縫隙滲入ＲＣ板所造成。另夾層上木質天花板滲水位置，在二樓Ｈ戶管道
      間下面附近，經研判該處天花板滲水瑕疵，也是肇因於某水管彎折處，曾因接
      頭有毛病而漏水之故。另外，樓梯上端側邊與夾層板樑交角處，濺過水導致油
      漆剝離現象，應係上述水平管道漏水滴下來淋濕所引起，可證系爭房屋確實有
      三處滲水。
  ４、又本件兩造簽定之買賣契約書，違反消費者保護法第十七條定型化契約之控制
      條款，依法應屬無效。因依消費者保護法第十七條規定：「中央主管機關得選
      擇特定行業，公告規定其定型化契約應記載或不得記載之事項，違反前項公告
      之定型化契約之一般條款無效。」而依內政部公告之預售房屋買賣契約書範本
      ，第二十四條違約之處罰：「一、賣方如違反契約者，買方得解除本契約，解
      除時賣方除應將買方已繳之房地價款及遲延利息全部返還外，並應同時賠償房
      地總價款百分之二十之違約金。二、買方如違反契約者，賣方得沒收依房地總
      價款最高不得超過百分之十五計算之金額，雙方並得解除本契約。三、買賣雙
      方當事人除前二款之請求外，不得另外請求損害賠償。」而本件預售房屋買賣
      契約之解除，係因可歸責於原告之事由所致，應由原告負損害賠償責任，已如
      前述。退一步言，原告所印製使用之定型化契約，即預定房屋土地地上權買賣
      契約書第十六條、預訂停車位買賣契約書第十四條均約定，買方違約賣方得沒
      收依本約總價款百分之二十計算之金額，已違反前述內政部公告規定之定型化
      契約，違約罰則最高百分之十五計算之金額，可證原告主張之違約罰則沒收總
      價款百分之二十計算之金額，違反法令無效。再退萬步言，被告已繳納壹佰零
      伍萬伍仟元，已達房屋及停車位總價款百分之五十四，原告不返還，顯然違法
      無理由。是被告登記系爭停車位之建物所有權及其土地地上權，係依據雙方簽
      定之買賣契約書，並已給付價金壹佰零伍萬伍仟元，自非不當得利。且該買賣
      契約既經雙方同意解除，應回復原狀，被告主張同時履行抗辯，雙方同時履行
      返還。至原告主張沒收依買賣總價百分之二十計算之違約金，確屬過高，應依
      民法第二百五十二條之規定，予以酌減。
（二）備位聲明部分：本件兩造簽定之預定房屋及停車位買賣契約書，既經雙方當事
      人解除，則應回復原狀，原告請求被告繼續履行契約，給付未付價金，顯然違
      背法令，應予駁回。按解除權之行使，應向他方當事人以意思表示為之；解除
      權之意思表示不得撤銷；民法第二百五十八條定有明文。次按，解除權一經行
      使，契約即自始歸於消滅，契約債務未履者，固無須履行，已有履行者，當事
      人雙方有回復原狀之義務，民法第二百五十九條亦定有明文。本件被告已於八
      十九年五月四日，通知原告解除契約；原告亦於八十九年七月二十八日，通知
      被告解除契約；則雙方應依民法第二百五十九條之規定，均負有回復原狀之義
      務，由他方所受領之給付物，應返還之。則買賣契約既已消滅，原告不得再請
      求被告履行契約，給付價金。故原告請求被告再給付價金捌拾捌萬元及滯納金
      ，顯然違背法令，應予駁回。
三、證據：提出預定房屋、土地地上權買賣契約書、預定停車位、土地地上權買賣契
    約書、新建工程初驗表、郵局存證信函、律師函、自由時報剪報、內政部公告預
    售房屋買賣契約書範本、本院八十九年度重訴字第一六六一號不動產所有權移轉
    登記事件勘驗筆錄、台北市土木技師公會房屋滲水瑕疵鑑定報告書各一份為證。
丙、本院依職權調閱本院八十九年度重訴字第一六六一號民事卷宗、調閱八十五年度
    至八十八年度之營利事業各業所得額及同業利潤標準。
    理      由
一、原告起訴主張：
（一）先位聲明部分：被告於八十五年十一月十日，與原告簽定預定停車位、地上權
      買賣契約書，向原告訂購「京華ＤＣ大樓」地下第二層第八號停車位，亦即設
      定於台北市○○區○○段二小段五三○地號土地，面積貳仟零肆拾伍平方公尺
      ，權利範圍一萬分之一八之地上權；暨地上建物即二九一五建號，亦即門牌號
      碼台北市○○區○○路一二○巷號地下二層，所有權應有部分五十三分之一；
      價金為壹佰玖拾伍萬元，後兩造同意變更買賣價金，為壹佰玖拾萬伍仟元。
      俟原告於八十八年間，業已興建完工，並將前述地上權、建物所有權移轉登記
      予被告，且分別以環建發文字第二九、三二號函、以及勳法字第八九○七四號
      函，通知被告繳交買賣餘款及會辦點交停車位事宜。而依前述買賣契約書第八
      條第二項、第十四條之約定，被告應按原告之通知，會同原告辦理點交停車位
      ；倘被告有違約不買或違反本約任何條項內容之情事者，視同被告違約，原告
      得沒收依本約總價款百分之二十計算之金額，並得解除契約。惟被告接獲前述
      通知後，即以諸多理由推諉，拒不依約會同辦理點交停車位及繳款事宜。則原
      告僅得以被告違約為由，委由陳建勳律師以八十八年七月二十八日勳法字第八
      九○八三號函，通知被告解除系爭買賣契約。是依買賣契約書第十四條第一項
      之約定，被告應將前述地上權、建物所有權移轉登記返還原告。又系爭買賣契
      約書業經原告解除，被告受有系爭移轉登之利益，業已無法律上之原因，致使
      原告受有損害，被告亦應依民法第一百七十九條之不當得利，負擔返還系爭地
      上權、建物所有權移轉登記之利益。爰依預定停車位、地上權買賣契約書第十
      四條第一項之約定、民法第一百七十九條之規定，請求如原告先位聲明所示。
（二）後位聲明部分：若原告前述解除契約，為不合法，則依買賣契約書第五條第一
      項、第八條第二項之約定，被告應於原告通知繳款後，立即繳納；如有逾期繳
      納，每逾壹日應加付該期款千分之一計算之滯納金。是本件買賣之總價金，原
      為壹佰玖拾伍萬元，後兩造合意更改為壹佰玖拾參萬伍仟元，被告已支付壹佰
      零伍萬伍仟元，尚積欠捌拾捌萬。爰依預定停車位、地上權買賣契約書第八條
      第二項之約定、民法第三百六十七條之規定，請求被告給付捌拾捌萬元，及自
      起訴狀繕本送達翌日起至清償日止，按每日千分之一計算之滯納金等語。
二、被告則以：
（一）先位聲明部分：原告承認已收取被告繳納之停車位價金，共壹佰零伍萬伍仟元
      。但原告主張解除買賣契約，卻未回復原狀，返還價金予被告，原告之訴，顯
      然違背法令。因依民法第二百五十九條第一項第一、二款、第二百六十一條準
      用同法第二百六十四條之規定，原告主張解除契約，卻未返還已受領之價金及
      法定遲延利息，被告自得拒絕給付將系爭土地地上權及建物所有權，移轉登記
      予原告。又被告與被告之姊姊即訴外人王姿盈，因共同經營醫療事業，訴外人
      王姿盈亦向原告購買京華ＤＣ大樓一樓Ｅ號房屋和土地應有部分，以及地下二
      層第七號停車位。而依原告之廣告，該房屋土地、停車位之銀行貸款，分別為
      捌佰肆拾肆萬元、壹佰拾陸萬元。惟原告竟於八十八年五月間，突然通知訴
      外人王姿盈和被告，表示訴外人王姿盈購買之一樓Ｅ號房屋、第七號停車位，
      只能貸款佰伍拾捌萬元、捌拾陸萬元；被告購買之第八號停車位，亦僅能貸
      款捌拾陸萬元，而要求訴外人王姿盈與被告補足，合計達伍佰捌拾陸萬元之鉅
      大差額，使被告發生損害，顯已違反消費者保護法第二十二條所規定，企業經
      營者應確保廣告內容之真實，其對消費者所負之義務，不得低於廣告之內容。
      另訴外人王姿盈買受之一樓Ｅ號房屋，有嚴重之品質瑕疵。因被告先發現訴外
      人王姿盈購買之一樓Ｅ號房屋，屋頂有滲水及其他瑕疵；後又發現一樓Ｅ號房
      屋，夾層之木板有滲水情形，屢經定期催告請求原告修繕處理。至八十九年三
      月十三日，拖延八個月，被告與訴外人王姿盈至工地勘驗十四次之多，迄未補
      正瑕疵，有被告於八十九年四月十八日，寄發之存證信函可稽。綜上所述，均
      致被告與訴外人王姿盈長期無法使用一樓Ｅ號房屋及七號、八號停車位，錯失
      經營事業時機效用，發生重大損失。是原告違反出賣人之義務，且系爭停車位
      係附屬建物，需與主建物房屋一同登記。經被告於八十九年五月四日，發函通
      知被告解除買賣契約，請求返還已付價金及損害賠償，同時移轉登記系爭房屋
      ，停車位返還，原告雙方回復原狀。可證系爭不動產之解除買賣契約，係因可
      歸責於原告之事由。又本件兩造簽定之買賣契約書，違反消費者保護法第十七
      條定型化契約之控制條款，依法應屬無效。因依消費者保護法第十七條之規定
      ，以及內政部公告之預售房屋買賣契約書範本第二十四條違約處罰之約定，買
      方如違反契約者，賣方得沒收依房地總價款最高不得超過百分之十五計算之金
      額。而本件原告所印製使用之定型化契約，即預定房屋土地地上權買賣契約書
      第十六條、預訂停車位買賣契約書第十四條均約定，買方違約賣方得沒收依本
      約總價款百分之二十計算之金額，已違反前述內政部公告規定之定型化契約，
      違約罰則最高百分之十五計算之金額，可證原告主張之違約罰則沒收總價款百
      分之二十計算之金額，違反法令無效。至原告主張沒收依買賣總價百分之二十
      計算之違約金，確屬過高，應依民法第二百五十二條之規定，予以酌減。
（二）備位聲明部分：本件兩造簽定之預定房屋及停車位買賣契約書，既經雙方當事
      人解除，則應回復原狀，原告請求被告繼續履行契約，給付未付價金，顯然違
      背法令，應予駁回。按解除權之行使，應向他方當事人以意思表示為之；解除
      權之意思表示不得撤銷；民法第二百五十八條定有明文。次按，解除權一經行
      使，契約即自始歸於消滅，契約債務未履者，固無須履行，已有履行者，當事
      人雙方有回復原狀之義務，民法第二百五十九條亦定有明文。本件被告已於八
      十九年五月四日，通知原告解除契約；原告亦於八十九年七月二十八日，通知
      被告解除契約；則雙方應依民法第二百五十九條之規定，均負有回復原狀之義
      務，由他方所受領之給付物，應返還之。則買賣契約既已消滅，原告不得再請
      求被告履行契約，給付價金。故原告請求被告再給付價金捌拾捌萬元及滯納金
      ，顯然違背法令，應予駁回云云，資為抗辯。
三、兩造不爭執之事實：
（一）原告主張被告於八十五年十一月十日，與原告簽定預定停車位、地上權買賣契
      約書，向原告訂購京華ＤＣ大樓地下第二層第八號停車位，亦即設定於台北市
      中山區○○段○○段五三○地號土地，面積貳仟零肆拾伍平方公尺，權利範圍
      一萬分之一八之地上權；暨地上建物即二九一五建號，亦即門牌號碼台北市○
      ○區○○路一二○巷號地下二層，所有權應有部分五十三分之一；價金為壹佰
      玖拾伍萬元，後兩造同意變更買賣價金，為壹佰玖拾萬伍仟元；俟原告於八
      十八年間，業已興建完工，並將前述地上權、建物所有權移轉登記予被告之事
      實，業據其提出預定停車位、地上權買賣契約書、建物所有權狀、他項權利證
      明書、客戶付款狀況表、使用執照各一份為證，亦為被告所自認；則原告此部
      分主張之事實，自堪信為真實。
（二）原告復主張其將前述地上權、建物所有權移轉登記予被告後，曾分別以環建發
      文字第二九、三二號函、以及勳法字第八九○七四號函，通知被告繳交買賣餘
      款及會辦點交停車位事宜；若逾期未辦理，視同被告違約，原告並得解除契約
      ；被告接獲前述通知後，仍未會同辦理點交停車位及繳款事宜；原告再委由陳
      建勳律師，以八十八年七月二十八日勳法字第八九○八三號函，通知被告解除
      系爭買賣契約之事實，復據其提出八十九年五月二十五日環建發文字第二九號
      函、八十九年六月十四日環建發文字三二號函、八十九年七月五日勳法字第八
      九○七四號函、八十八年七月二十八日勳法字第八九○八三號函各一份、掛號
      收件回執二份為證，亦為被告所不爭執。
四、兩造爭執之爭點：
    至原告另主張兩造簽定之預定停車位、地上權買賣契約書，係因被告違反前述買
    賣契約書第八條第二項、第十四條之約定，未依原告之通知，會同原告辦理點交
    停車位，已為原告合法解除，被告依買賣契約書第十四條第一項之約定，應將前
    述地上權、建物所有權移轉登記返還原告；又系爭買賣契約書業經原告解除，被
    告受有系爭移轉登之利益，業已無法律上之原因，致使原告受有損害，被告亦應
    依民法第一百七十九條之不當得利，負擔返還系爭地上權、建物所有權移轉登記
    之利益；若原告前述解除契約，為不合法，被告依預定停車位、地上權買賣契約
    書第八條第二項之約定、民法第三百六十七條之規定，亦應負擔給付捌拾捌萬元
    之買賣尾款，及自起訴狀繕本送達翌日起至清償日止，按每日千分之一計算之滯
    納金之部分；則被告否認之，並以前揭情詞抗辯之。是本件依兩造之書狀往來，
    以及於言詞辯論期日所為之整理協議簡化爭點，確認兩造爭執之爭點，即在於：
（一）被告主張解除契約，是否有理由？
（二）原告主張解除契約，是否有理由？
五、關於本件之爭點，分述如下：
（一）有關被告主張解除契約，是否有理由之爭點：
      被告抗辯稱，被告與被告之姊姊即訴外人王姿盈，因共同經營醫療事業，訴外
      人王姿盈亦向原告購買原告興建之京華ＤＣ大樓一樓Ｅ號房屋和土地應有部分
      ，以及地下二層第七號停車位。詎原告竟於八十八年五月間，突然通知訴外人
      王姿盈和被告，表示訴外人王姿盈購買之一樓Ｅ號房屋、第七號停車位，只能
      貸款佰伍拾捌萬元、捌拾陸萬元；被告購買之第八號停車位，亦僅能貸款捌
      拾陸萬元，而要求訴外人王姿盈與被告補足，合計達伍佰捌拾陸萬元之鉅大差
      額，使被告發生損害，顯已違反消費者保護法第二十二條所規定，企業經營者
      應確保廣告內容之真實，其對消費者所負之義務，不得低於廣告之內容。另訴
      外人王姿盈所買受之京華ＤＣ大樓一樓Ｅ號房屋，該屋頂水泥有滲水、夾層之
      木板等瑕疵，被告已於八十九年五月四日，發函通知被告解除買賣契約。
  １、經查，依兩造簽定之預定停車位、地上權買賣契約書第三條約定：「預定買賣
      標的及權利範圍：（一）土地地上權坐落：本預定買賣停車位建築基地坐落台
      北市○○區○○段二小段五二一、五三○地號等二筆土地，面積貳仟零肆拾伍
      平方公尺之應有地上權之權利持分比例。（二）停車位：即上開土地興建之「
      京華ＤＣ」地下第二層編號八號之停車位一個。」此有兩造均不爭執之預定停
      車位、地上權買賣契約書在卷足憑。是本件兩造買賣之標的，為上開地上權之
      應有部分與京華ＤＣ大樓地下第二層編號八號之停車位。然審視兩造所簽定之
      預定停車位、地上權買賣契約書全文，以及附件所附之地上權契約書、付款分
      配明細表、代辦貸款委託書、代刻代管印章授權書、停車位分管同意書，均未
      有任何約定，提及被告之姊姊即訴外人王姿盈；或是被告係與訴外人王姿盈，
      因共同經營醫療事業，被告始向原告購買系爭八號平車位；或是被告係因訴外
      人王姿盈向原告購買原告興建之京華ＤＣ大樓一樓Ｅ號房屋和土地應有部分，
      以及地下二層第七號停車位，以致被告向原告購買系爭八號停車位。是本件被
      告因訴外人王姿盈向原告購買原告興建之京華ＤＣ大樓一樓Ｅ號房屋和土地應
      有部分，以及地下二層第七號停車位，致被告亦向原告購買系爭八號停車位，
      乃屬於被告購買系爭八號停車位之動機問題，被告並未於相關買賣契約文件中
      ，將上開動機約定於買賣契約中，原告自不受被告購買系爭八號停車位之動機
      所拘束。則被告以訴外人王姿盈向原告購買原告興建之京華ＤＣ大樓一樓Ｅ號
      房屋和土地應有部分，以及地下二層第七號停車位，有關貸款成數減少，違反
      消費者保護法第二十二條之規定；以及上開訴外人王姿盈購買之ＤＣ大樓一樓
      Ｅ號房屋，該屋頂水泥有滲水、夾層之木板等瑕疵；進而主張解除契約，自屬
      無據。
  ２、次查，被告另抗辯稱被告所購買之系爭八號停車位，原約定貸款金額為壹佰
      拾陸萬元，但原告通知被告僅能貸款捌拾陸萬元，要求被告補足差額，亦違反
      消費者保護法第二十二條所規定，企業經營者應確保廣告內容之真實，其對消
      費者所負之義務，不得低於廣告之內容。就此部分，原告否認有廣告不實之情
      事，是依民事訴訟法第二百七十七條規定：「當事人主張有利於己之事實者，
      就其事實有舉證之責任。但法律別有規定，或依其情形顯失公平者，不在此限
      。」則被告抗辯稱原告有廣告不實之情事，違反消費者保護法之相關規定，自
      應就原告有廣告不實，此一有利於己之抗辯，提出證據予以證明。惟被告就此
      部分之抗辯，並未提出任何證據，予以證明，顯無足採。再依兩造簽定之預定
      停車位、地上權買賣契約書第五條付款辦法第二款、第四款分別約定：「買方
      （指被告）如同意於賣方（指原告）指定之金融機構辦理貸款，並以該貸款金
      額金額充為本買賣價款之一部分時，應簽立代辦貸款委託書予賣方。如附件三
      。」、「倘買方（指原告）不合金融機構規定之貸款條件，則賣方除不保證貸
      足貸款金額外，買方之不能獲貸金額或差額部分，買方應於賣方通知期限三十
      日內，以現金一次付清款項，買方如逾期不繳者，即以違約論。」另附件三之
      代辦貸款委託書第一條約定：「買方委託賣方向指定之金融機構申請抵押貸款
      壹佰拾陸萬元。」則依上開預定停車位、地上權買賣契約書第五條付款辦法
      第二款、第四款之約定，以及代辦貸款委託書第一條之約定，本件被告向原告
      購買系爭八號停車位，原約定向金融機構貸款之金額，為壹佰拾陸萬元；若
      被告不符合金融機構之貸款條件，則被告就不能獲貸之差額部分，應於原告通
      知期限三十日內，以現金一次付清款項。嗣被告購買之系爭八號停車位，因金
      融機構僅核准貸款捌拾陸萬元，差額部分為伍拾萬元，兩造即另達成合意，原
      告同意就無法貸款之伍拾萬元差額部分，以九七折為優待，亦即以肆拾捌萬伍
      仟元為優待價格，由被告一次以現金支付；後被告於八十八年六月十六日，即
      給付肆拾捌萬伍仟元予原告，此有原告提出經被告簽名之回執單一紙在卷可證
      。是兩造既然就上開金融機構無法核准貸款之伍拾萬元差額部分，合意以九七
      折為優待，亦即以肆拾捌萬伍仟元為優待價格，由被告一次以現金支付，被告
      亦已於八十八年六月十六日繳納，則原告於本件訴訟中，執此事由，主張解除
      買賣契約，自屬無據。
（二）有關原告主張解除契約，是否有理由之爭點：
      再查，又依兩造簽定之預定停車位、地上權買賣契約書第八條第二項、第十四
      條第一項第一款前段分別約定：「買方應按賣方通知點交停車位時間內及地點
      ，會同賣方辦理點交停車位。」、「本約簽立後，雙方均不得有增減價款之要
      求，倘買方有減少價款之要求或違約不買，或違反本約任何條項內容之情事者
      ，視同買方違約，賣方得沒收本約總價價款百分之二十計算之金額，但該沒收
      之金額超過已繳價款者，則以已繳價款為限，賣方並得解除本契約。」是依上
      開預定停車位、地上權買賣契約書第八條第二項、第十四條第一項第一款前段
      之約定，被告於原告完成系爭停車位通知被告點交後，被告自負有會同原告辦
      理點交系爭八號停車位之義務。嗣系爭八號停車位於八十八年五月二十四日，
      即已完成，原告先於八十八年九月二十二日，將系爭八號停車位所設定於台北
      市○○區○○段二小段五三○地號土地，面積貳仟零肆拾伍平方公尺，權利範
      圍一萬分之一八之地上權，暨地上建物即二九一五建號，亦即門盤號碼台北市
      中山區○○路一二○巷號地下二層，所有權應有部分五十三分之一移轉登記予
      原告；後於八十九年七月五日，以勳法字第八九○七四號律師函，通知被告於
      收受後十日內，至原告公司辦理點交，被告係於八十九年七月七日收受。後因
      被告未依上開勳法字第八九○七四號催告函，至原告公司辦理點交，原告另於
      八十九年七月二十八日，以勳法字第八九○八三號律師函，通知被告解除兩造
      間所簽定之預定停車位、地上權買賣契約書，被告於八十九年七月二十九日收
      受，此有原告提出被告均不爭執之建物所有權狀、他項權利證明書、勳法字第
      八九○七四號律師函、勳法字第八九○八三號律師函各一份，掛號收件回執二
      份在卷足證。則原告上開催告後解除契約之行為，自符合上開預定停車位、地
      上權買賣契約書第八條第二項、第十四條第一項第一款前段之約定。故原告主
      張被告兩造間之預定停車位、地上權買賣契約書，業經原告合法解除，自屬有
      據。
六、按「本約簽立後，雙方均不得有增減價款之要求，倘買方有減少價款之要求或違
    約不買，或違反本約任何條項內容之情事者，視同買方違約，賣方得沒收本約總
    價價款百分之二十計算之金額，但該沒收之金額超過已繳價款者，則以已繳價款
    為限，賣方並得解除本契約。倘賣方已將產權辦妥移轉登記為買方名義者，買方
    應負責無條件將該產權於買方通知解約日起十五天內，備齊證件辦理移轉登記返
    還賣方。」兩造簽定之預定停車位、地上權買賣契約書第十四條第一項第一款約
    定有明文。次按，「無法律上之原因而受利益，致他人受損害者，應返還其利益
    。雖有法律上之原因，而其後已不存在者，亦同。」民法第一百七十九條亦定有
    明文。本件被告以被告與被告之姊姊即訴外人王姿盈，因共同經營醫療事業，訴
    外人王姿盈亦向原告購買原告興建之京華ＤＣ大樓一樓Ｅ號房屋和土地應有部分
    ，以及地下二層第七號停車位，原告於八十八年五月間，突然通知訴外人王姿盈
    和被告，表示貸款成數減少要求補足，顯已違反消費者保護法第二十二條之規定
    ；另訴外人王姿盈所買受之一樓Ｅ號房屋，該屋頂水泥有滲水、夾層之木板等瑕
    疵，被告已於八十九年五月四日，發函通知被告解除買賣契約；均為無理由，已
    如前第（一）爭點部分所述。而兩造間簽定之預定停車位、地上權買賣契約書，
    係因被告違反預定停車位、地上權買賣契約書第八條第二項，有關點交義務之約
    定，原告已依預定停車位、地上權買賣契約書第十四條第一項第一款前段之約定
    ，於定期催告被告後，合法解除，復如前第（二）爭點部分所述。是本件兩造間
    之預定停車位、地上權買賣契約書，業經原告解除而不存在，則被告無法律上之
    原因，受有登記設定於台北市○○區○○段二小段五三○地號土地，面積貳仟零
    肆拾伍平方公尺，權利範圍一萬分之一八之地上權；暨地上建物即二九一五建號
    ，亦即門牌號碼台北市○○區○○路一二○巷號地下二層，所有權應有部分五十
    三分之一之利益，則原告主張依首揭預定停車位、地上權買賣契約書第十四條第
    一項第一款之約定，以及前述民法第一百七十九條之規定，請求被告應將設定於
    台北市○○區○○段二小段五三○地號土地，面積貳仟零肆拾伍平方公尺，權利
    範圍一萬分之一八之地上權；暨地上建物即二九一五建號，亦即門牌號碼台北市
    中山區○○路一二○巷號地下二層，所有權應有部分五十三分之一；移轉登記予
    原告，自屬有據。
七、再按，「契約解除時，當事人雙方回復原狀之義務，除法律另有規定或契約另有
    訂定外，依左列之規定：一、由他方所受領之給付物，應返還之。二、受領之給
    付為金錢者，應附加自受領時起之利息償還之。」、「當事人因契約解除而生之
    相互義務，準用第二六四條至二六七條之規定。」、「因契約互負債務者，於他
    方當事人未為對待給付前，得拒絕自己之給付。但自己有先為給付之義務者，不
    在此限。」民法第二百五十九條第一款、第二款、第二百六十一條、第二百六十
    四條第一項分別定有明文。是依首揭民法第二百五十九條第一款、第二款之規定
    ，原告自應依前述預定停車位、地上權買賣契約書第十四條第一項第一款之約定
    ，將依買賣總價款百分之二十計算之金額沒收後，將其餘之價款，依首揭民法第
    二百五十九條第一款、第二款之規定返還被告。另依最高法院四十四年台上字第
    七○二號判例表示：「契約解除，雙方互負回復原狀之義務，民法第二百五十九
    條定有明文，此項互負之義務，依同法第二百六十一條準用第二百六十四條之規
    定，於他方未為對待給付前，得拒絕自己之給付。」則被告抗辯稱原告請求被告
    應將上開地上權及建物所有權移轉登記予原告同時，原告負有返還未沒收部分價
    款之義務，被告就此行使前述民法第二百六十四條之同時履行抗辯權，即屬可採
    。
八、另按，「違約金，除當事人另有規定外，視為因不履行而生損害之賠償總額。但
    約定如債務人不於適當時期，或不依適當方法履行債務時，即須支付違約金者，
    債權人於債務不履行時，除違約金外，並得請求履行或不履行之損害賠償。」民
    法第二百五十條第二項定有明文。本件依前述預定停車位、地上權買賣契約書第
    十四條第一項第一款之約定，原告得請求之違約金，為買賣價金百分之二十。而
    本件買賣之總價，為壹佰玖拾萬伍仟元，被告已支付壹佰零伍萬伍仟元，此均
    為兩造所不爭執。則原告得沒收之違約金，應為拾捌萬柒仟元（0000000×20
    ％＝387000），亦即被告應返還陸拾陸萬捌仟元（0000000－000000＝668000）
    。另依前述預定停車位、地上權買賣契約書第十四條第一項第一款之約定，該違
    約金之性質，並未特別約定性質，依前述民法第二百五十條第二項之規定，應屬
    於損害賠償額預定性質之違約金。末按，「約定之違約金額過高者，法院得減至
    相當之數額。」、「當事人約定契約不履行之違約金過高者，法院固得依民法第
    二百五十二條以職權減至相當之數額，惟是否相當仍須依一般客觀事實、社會經
    濟狀況及當事人所受損害情形，以為酌定標準，而債務已為一部履行者，亦得比
    照債權人所受利益減少其數額。」民法第二百五十二條、最高法院四十九年台上
    字第八○七號判例分別定有明文。本件依預定停車位、地上權買賣契約書第十四
    條第一項第一款之約定，所約定之損害賠償額預定性質違約金，於被告發生債務
    不履行時，原告即得請求依買賣總價百分之二十計算之違約金。雖被告抗辯原告
    得沒收之違約金，顯有過高。但參酌原告所經營之房屋出售業務，核屬中華民國
    稅務行業標準分類之房屋興建投資業，於八十五年間銷售系爭房屋時，依財政部
    核定之八十五至八十八年度同業利潤標準，均已達百分之十四，此利潤標準乃依
    一般同業之收入支出成本為據，並已涵蓋同業客觀事實、社會經濟情況在內。再
    審酌兩造係於八十五年十一月十日，簽定上開預定停車位、地上權買賣契約書，
    而內政部於八十五年八月十二日，以台（八五）內地字第八五八○五三一號函所
    公告之「預售屋買賣契約書範本」第二十二條第二項規定，於買方違約不買時，
    賣方得沒收房屋土地總價款百分之二十計算之金額，作為違約金，此亦有原告提
    出被告亦不爭執之預售屋買賣契約書範本在卷。則原告主張依前述預定停車位、
    地上權買賣契約書第十四條第一項第一款之約定，以本件買賣總價款之百分之二
    十，作為被告違約之違約金，尚屬適當。至前述預定停車位、地上權買賣契約書
    第十四條第一項第一款之約定，並未違反內政部於八十五年八月十二日，以台（
    八五）內地字第八五八○五三一號函所公告之「預售屋買賣契約書範本」第二十
    二條第二項之規定，被告另抗辯稱此部分之約定，違反上開規定，亦顯無足採。
    又依民法第三百三十四條第一項前段規定：「二人互負債務，而其給付種類相同
    ，並均屆清償期者，各得以其債務，與他方之債務，互為抵銷。」本件原告得沒
    收之違約金，為拾捌萬柒仟元，原告應返還之價金，為陸拾陸萬捌仟元；是原
    告主張就其對於被告之違約金沒收請求權，與被告對於原告之價金返還請求權，
    在拾捌萬柒仟元之範圍內，予以抵銷扣除，自符合前述民法第三百三十四條第
    一項前段之規定。然因本件原告未就被告各期繳納之分期款，指定抵銷之順序，
    則依民法第三百四十二條、第三百二十二條分別規定：「第三百二十一條至第三
    百二十三條之規定，於抵銷準用之。」、「清償人不為前條之指定者，依左列之
    規定，定其應抵充之債務：一、債務已屆清償期者，儘先抵充。二、債務均已屆
    清償期或均未屆清償期者，以債務之擔保最少者，儘先抵充；擔保相等者，以債
    務人因清償而獲益最多者，儘先抵充；獲益相等者，以先到期之債務，儘先抵充
    。三、獲益及清償期均相等者，各按比例，抵充其一部。」故原告依卷附之客戶
    付款狀況表所示，就八十五年十一月十日起至八十七年五月十五日間，被告自定
    金款至第十四期款，所繳納之拾捌萬柒仟元，予以抵銷，始獲益最多，應儘先
    抵銷。從而，原告依預定停車位、地上權買賣契約書第十四條第一項之約定、民
    法第一百七十九條之規定，於給付陸拾陸萬捌仟元，及自附表所示之受領日起至
    清償日止，按年息百分之五計算之法定遲延利息同時，請求被告應將設定於台北
    市○○區○○段二小段五三○地號土地，面積貳仟零肆拾伍平方公尺，權利範圍
    一萬分之一八之地上權；暨地上建物即二九一五建號，亦即門牌號碼台北市○○
    區○○路一二○巷號地下二層，所有權應有部分五十三分之一；移轉登記予原告
    ，為有理由，應予准許。
九、另依強制執行法第一百三十條第一項規定：「為執行名義之判決，係命債務人為
    一定之意思表示，而不表示者，視為自判決確定時已為其意思表示。」是原告請
    求被告移轉上開地上權、建物所有權，即係請求命被告為移轉所有權之意思表示
    ，待判決確定時，應視為已有向有關機關申請為意思表示，茲判決尚未確定，固
    無執行之可言，即日後確定，亦無待於執行；且本件原告亦未聲請宣告假執行。
    則被告聲請反供擔保後免為假執行，本院自無從准許。又原告提起本件預備合併
    之訴，因先位之訴為原告勝訴之判決，則原告備位之訴，自毋庸審酌，附此敘明
    。
十、據上論結，原告之訴為有理由，依民事訴訟法第七十八條，判決如主文。
中　　　華　　　民　　　國　　九十一　　年　　　五　　　月　　　九　　　日
               　　　　　　　　　民事第六庭法　　　官  姜悌文
右為正本係照原本作成
如對本判決上訴，須於判決送達後廿日內向本院提出上訴狀，並依上訴利益繳納百分
之一點五之上訴費，若未繳納，逕依民事訴訟法施行法第九條之規定，顯然明知上訴
要件有欠缺，駁回上訴。
中　　　華　　　民　　　國　　九十一　　年　　　五　　　月　　　九　　　日
　　　　　　　　　　　　　　　　　　　　　　法院書記官　陳鳳瀴
~F0
~T48
┌───────────────────────────────────┐
│附表：  　　　　　　　　　　　　　　　　　　　　　　　　　　　　　　  │
├──┬────────┬─────────────┬────┬────┤
│項次│金　額（新台幣）│利　　息　　起　　算　　日│週年利率│備　　註│
├──┼────────┼─────────────┼────┼────┤
│　一│　　　    九千元│民國八十七年六月十七日    │百分之五│　　　　│
│    ├────────┼─────────────┼────┼────┤
│　  │　        六萬元│民國八十七年六月十七日    │百分之五│　　　　│
├──┼────────┼─────────────┼────┼────┤
│　二│　        九千元│民國八十七年七月十七日    │百分之五│　　　　│
├──┼────────┼─────────────┼────┼────┤
│　三│　　　　　六萬元│民國八十七年八月十五日    │百分之五│　　　　│
├──┼────────┼─────────────┼────┼────┤
│　四│　　　　　九千元│民國八十七年九月二十一日  │百分之五│　　　　│
├──┼────────┼─────────────┼────┼────┤
│　五│　　　　　九千元│民國八十七年十月十九日    │百分之五│　　　　│
├──┼────────┼─────────────┼────┼────┤
│　六│　　　　　九千元│民國八十七年十一月十七日  │百分之五│　　　　│
├──┼────────┼─────────────┼────┼────┤
│　七│　　　　　九千元│民國八十七年十二月十五日  │百分之五│　　　　│
├──┼────────┼─────────────┼────┼────┤
│　八│　　　　　九千元│民國八十八年一月十九日    │百分之五│　　　　│
├──┼────────┼─────────────┼────┼────┤
│　九│　四十八萬五千元│民國八十八年六月十六日    │百分之五│　　　　│
├──┼────────┼─────────────┼────┼────┤
│合計│　六十六萬八千元│　　　　　　　　　　　　　│　　　　│　　　　│
└──┴────────┴─────────────┴────┴────┘
